臺灣臺北地方法院民事判決　　　　　　　94年度勞訴字第72號
原　　　告　丙○○
訴訟代理人　許進德律師
複代理人　　丁○○
訴訟代理人　蘇夏曦律師
被　　　告　美商樂蒔股份有限公司台灣分公司(Russ Berrie &
　　　　　　 Co.Inc.,.
　　　　　　　　　　　　之1
法定代理人
即　清算人　乙○○
訴訟代理人　甲○○
上列當事人間請求給付退休金等事件，本院於民國九十四年八月
二日言詞辯論終結，判決如下：
    主    文
被告應給付原告新台幣貳拾肆萬肆仟壹佰伍拾捌元及自民國九十
三年十二月一日起至清償日止，按年息5%計算之利息。
原告其餘之訴駁回。
訴訟費用由被告負擔百分之六，餘由原告負擔。
本判決第一項得假執行。
原告其餘假執行之聲請駁回。
    事實及理由
一、本件原告起訴原聲明求為判決命：(一)被告應給付原告新台幣
    （以下同）4,380,785元，及自民國93年11月2日起（至清償
    日止），按年息5%計算之利息。(二)願供擔保請准宣告假執行
    。嗣於起訴後訴訟繫屬中之94年8月2日具狀將其聲明第(一)項
    之利息起算日改為自93年12月1日起（見本院卷第88頁），
    經核係減縮應受判決事項之聲明，被告並表示無意見，而為
    本案之言詞辯論，依民事訴訟法第255條第1項第3款、第2項
    規定，尚無不合，合先敘明。
二、原告主張：其自68年3月16日起即受僱於被告美商樂蒔股份
    有限公司台灣分公司（下稱美商樂蒔公司）任職，並自87年
    10月10日擔任被告公司之總經理職務，惟同時增訂雇用契約
    ，被告承認其職務屬聘任員工性質，並非被告公司之實際負
    責人。嗣因被告擬結束在台灣之全部營業，即依各員工工作
    年資久暫，分別按勞動基準法（下稱勞基法）所規定之退休
    或資遣等方式，終止與台灣分公司全部員工間之勞僱關係，
    故其即於93年10月31日與被告合意辦理退休。而被告於其辦
    理退休程序期間，曾委請訴外人安遠聯合會計師事務所潘俞
    芳（Grace Pan）代為計算其及其他員工之退休金或資遣費
    等事宜。訴外人潘俞芳係依勞基法關於退休金之規定，以其
    近26年年資計算，認其可領取之退休金為12,012,590元，扣
    除被告代扣稅款6%，其得實領之退休金為11,642,835元（另
    因其任職期間由兩造共同投保南山人壽保險，故另可請領乙
    筆保險金）。詎被告就退休金部分，於扣除6%代扣稅款後，
    僅給付其7,506,208元，短少給付4,136,627元藉詞不付。又
    因被司為美商公司，就員工薪資採年薪制及單一薪俸制（即
    員工工資等同於本俸），原告年薪為14個月之本俸，且被告
    給付方式分為三部分，一為每月之本俸共12個月，其次為端
    午節及中秋節時各再給付0.5個月本俸，最後為年終時再給
    付1個月之本俸。然其於93年10月31日退休生效時，被告並
    未將屬於其年薪部分之1個月年終本俸，按比例發給，而據
    以計算其退休金之每月本俸為292,990元，則被告就此部分
    ，尚欠其244,158元之薪資未付【292,990（本俸/月）×10/
    12＝244,158.3（元以下四捨五入）】，合計4,380,785元（
    計算式：4,136,627+244,158=4,380,785）。雖經調解仍無
    效果。爰依勞基法有關退休金之規定及僱傭關係提起本件訴
    訟，請求被告給付不足之退休金及積欠之年薪等語。並聲明
    ：
    (一)被告應給付原告4,380,785元及自93年12月1日起至清償日
    止，按年息5%計算之利息。(二)願供擔保，請准宣告假執行。
三、被告則以：伊屬國際貿易業，依行政院勞工委員會之規定自
    87年3月1日起始適用勞基法。依據勞基法第84條之2之規定
    ，退休金給與標準不追溯適用，而須分段計算。且伊公司於
    87年3月1日前並未訂員工退休辦法，惟實際上按月提撥退職
    金，歸屬原告之退職金於其退休時共累積本息2,647,694元
    。原告87年3月1日後之年資共7年，因屬超過15年之工作年
    資，每滿1年應給1個月薪資，合計292,990元x7＝2,050,930
    元。因此依照勞基法之規定，伊應給付之最低退休金金額為
    4,698,624元 (計算式：2,647,694元加2,050,930元)。而伊
    實際給與原告之退休金合計11,151,381元，包括 (1)前述退
    職金2,647,694元、(2)按26個月薪資計算之退休金7,617,74
    0元及 (3)儲蓄保險利益885,947元 (包括保單解約金價值87
    5,047元及因少繳保險費而補支付給原告之金額10,900元)。
    由以上可知伊實際給與之退休金已超過應給付之最低退休金
    金額達6,452,757元 (計算式：11,151,381元減4,698,624元
    )。至原告主張其退休時所領取之退職金2,647,694元（即伊
    公司適用勞基法前所提撥）及儲蓄保險利益885,947元皆非
    屬退休金之一部分，係其曲解法令致請求重覆之利益。至於
    原告主張其對存於萬華基金之退職金2,647,694元，於69年
    至77年間亦有提撥乙節（第1年為月薪之4%，逐年遞減至第8
    年為月薪之0.5%），經核其所提供之證據係每個月提撥160
    元至265元不等，依此估算，則由原告所提撥者僅約22,080
    元（平均每月230元×96個月），經考慮利息因素，該2,647
    ,694 元之退職金中約2%為原告所提撥，其他約98%為伊所提
    撥。至原告主張其退休金之計算應比照於88年退休之吳姓員
    工 (司機)退休金之計算。經查按勞基法追溯適用方式支付
    退休金給吳姓員工係原告以總經理身份所作之決定。伊重申
    由原告所刻意創造之案例，其效力不足以推翻伊書面員工退
    休政策及勞基法。且伊僅委託該會計師事務所從事事務性工
    作，從未將管理職權轉讓予該安遠聯合會計師事務所，更不
    可能將審查與核准原告退休金之職權轉讓予該事務所之潘姓
    職員。當伊發現潘姓職員所計算之退休金明細不符合公司書
    面員工退休政策及勞基法第84條之2之規定時，即決定不予
    採納。且該退休金明細係由潘姓職員依原告之指示比照前述
    吳姓員工之退休金編製，潘姓職員未簽名蓋章而由原告自行
    蓋上由其保管之公司章，對於原告就牽涉自身利益之事不知
    迴避，反而親自參與該錯誤退休金明細之製作，伊重申該錯
    誤且未被公司採納之退休金明細無法律效力可言。原告主張
    公司應按1個月年終獎金之12分之10支付額外薪資給原告並
    舉證說明游子芳等九人皆領有此部分薪資部分。經查游子芳
    等9人皆因不符合退休條件而由公司於結束營業前資遣，鑑
    於資遣費遠不如退休金優厚，公司為照顧被資遣員工之生活
    而加發此額外薪資。如今身為公司總經理月薪達29萬餘元且
    已領取1, 100餘萬元退休金之原告竟然主張比照僅領取30餘
    萬元至360餘萬元資遣費之弱勢被資遣員工領取此額外薪資
    ，其不應再請求公司支付年終獎金12分之10之額外薪資，此
    項請求無法律依據，也非合約所規定，亦不符合本國商業或
    勞動慣例等語，資為抗辯。並聲明：原告之訴及假執行之聲
    請均駁回。
四、兩造不爭執之事實：
（一）原告自68年3月16日起即受僱於被告美商樂蒔公司台灣分
      公司任職，並自87年10月10日擔任被告公司之總經理職務
      ，同時增訂雇用契約，被告承認原告職務屬聘任員工性質
      ，並非被告公司之實際負責人。嗣因被告擬結束在台灣之
      全部營業，即依各員工工作年資久暫，分別按勞基法所規
      定之退休或資遣等方式，終止與台灣分公司全部員工間之
      勞僱關係，原告遂於93年10月31日與被告合意辦理退休。
（二）被告並未另訂員工退休辦法。
（三）被告就原告之退休金部分，所扣除6%代扣稅款部分本即應
      由原告負擔。
（四）被司就員工薪資採年薪制及單一薪俸制（即員工工資等同
      於本俸），原告年薪為14個月之本俸，且被告給付方式分
      為三部分，一為每月之本俸共12個月，其次為端午節及中
      秋節時各再給付0.5個月本俸，最後為年終時再給付1個月
      之本俸。而原告於93年10月31日退休生效時，被告並未將
      原告年薪部分之1個月年終本俸，按比例發給。
（五）原告計算退休金之每月本俸為292,990元，被告不爭執。
（六）被告於原告93年10月31日退休時實際給與原告之金額合計
      11,151,381元，包括 (1)前述退職金2,647,694元、(2)按
      26個月薪資計算之退休金7,617,740元（扣除6%代扣稅款
      後，實付7,506,208元），及 (3)儲蓄保險利益885,947元
      ( 包括保單解約金價值875,047元及因少繳保險費而補給
      原告之金額10,900元)。
（七）被告屬國際貿易業，依行政院勞工委員會之規定自87年3
      月1日起始適用勞基法。目前已辦理歇業註銷登記，並呈
      報由乙○○擔任清算人（本院94年度司字第569號）。
五、得心證之理由：
    本件兩造主要之爭執點應在於：(一)原告退休時其年資是否均
    得依據勞基法之規定計算退休金？(二)被告於87年3月1日前有
    無自訂之員工退休金計算之規定？(三)由訴外人安遠聯合會計
    師事務所潘俞芳（Grace Pan）代為計算之退休金或資遣費
    事宜，而認原告得領取之退休金為12,012,590元，扣除被告
    代扣稅款6%，得實領之退休金為11,642,835元，是否係被告
    所委請計算？被告應否受該計算式之拘束？(四)原告請求按比
    例發給其年薪部分之1個月年終本俸之薪資244,158元是否有
    據？經查：
（一）原告主張其自68年3月16日起即受僱於被告美商樂蒔公司
      任職，並自87年10月10日起擔任被告公司之總經理職務，
      惟同時增訂雇用契約，被告承認其職務屬聘任員工性質，
      並非被告公司之實際負責人，嗣因被告擬結束在台灣之全
      部營業，即依各員工工作年資久暫，分別按勞基法所規定
      之退休或資遣方式，終止與台灣分公司全部員工間之勞僱
      關係，其即於93年10月31日與被告合意辦理退休，及因被
      告為美商公司，就員工薪資採年薪制及單一薪俸制（即員
      工工資等同於本俸），原告年薪為14個月之本俸，且被告
      給付方式分為三部分，一為每月之本俸共12個月，其次為
      端午節及中秋節時各再給付0.5個月本俸，最後為年終時
      再給付1個月之本俸等之事實，已據其提出雇用契約1件為
      證（見本院臺北簡易庭94年度北勞調字第47號卷第6至8頁
      ），並為被告所不否認，堪認原告之主張為可採信。惟原
      告主張被告就其退休金部分，於扣除6%代扣稅款後，僅給
      付7,506,208元，短少給付4,136,627元，及其退休生效時
      ，被告未將屬於其年薪部分之1個月年終本俸，按比例發
      給，尚欠其244,158元之薪資未付，合計4,380,785元（計
      算式：4,136,627+244,158=4,380,785）等語，則為被告
      所否認，並以上開情詞置辯。
（二）查：
    (1)按本法所稱工資謂勞工因工作而獲得之報酬；包括工資、
      薪金及按計時、計日、計月、計件以現金或實物等方式給
      付之獎金、津貼及其他任何名義之經常性給與均屬之。勞
      基法第2條第3款定有明文。查，被告雖辯稱其餘員工游子
      芳等9人皆因不符合退休條件而由伊公司於結束營業前資遣
      ，鑑於資遣費遠不如退休金優厚，伊公司為照顧被資遣員
      工之生活而加發此額外薪資，但原告身為總經理、月薪達
      29萬餘元且已領取1,100餘萬元退休金，竟然主張比照僅領
      取30餘萬元至360餘萬元資遣費之弱勢被資遣員工領取此額
      外薪資，其不應再請求伊公司支付年終獎金12分之10之額
      外薪資，此項請求無法律依據，也非合約所規定，亦不符
      合本國商業或勞動慣例云云。
    (2)惟查，被告就員工薪資採年薪制及單一薪俸制（即員工工
      資等同於本俸），即年薪14 個月之本俸，給付方式分為
      三部分，一為每月之本俸共12 個月，次為端午節及中秋
      節時各再給付0.5個月本俸，最後為年終時再給付1個月之
      本俸等情，並不爭執，依勞基法第22條第2項前段規定，
      工資應全額給付勞工，不因勞工之身分或領取之其餘給付
      金額之多寡而有不同，而被告其餘員工游子芳等9人均分
      別領有該項薪資自8,117元至88,533元等，亦有原告所提
      出之薪資表1件可稽（見本院卷第64頁），復為被告所不
      否認；況同法第23條第1項亦規定「工資之給付，除當事
      人有特別約定或按月預付者外，每月至少定期發給二次；
      按件計酬者亦同。」，即關於工資之給付顯係採工資後付
      之原則，從而，原告主張其退休生效時，被告應將屬於其
      年薪部分之1個月年終本俸，按比例發給，而計算其退休
      金之每月本俸為292,990元，則按12分之10個月計算即為
      244,158元之薪資【計算式：292,990×10/12≒244,158.3
      （元以下四捨五入）】，即屬可取。被告上開所辯，則無
      可取。
（三）次查：
    (1)按勞工工作年資自受僱之日起算，適用本法前之工作年資
      ，其資遣費及退休金給與標準，依其當時應適用之法令規
      定計算；當時無法令可資適用者，依各該事業單位自訂之
      規定或勞雇雙方之協商計算之。適用本法後之工作年資，
      其資遣費及退休金給與標準，依第17條及第55條規定計算
      。勞基法第84條之2定有明文。查，被告屬國際貿易業，
      依行政院勞工委員會之規定自87年3月1日起始適用勞基法
      等情（見本院卷第45頁之勞動基準法適用行業表），且被
      告並未另訂員工退休辦法等情，為兩造所不爭執（見本院
      卷第67頁言詞辯論筆錄）。原告所提出之被告員工手冊及
      工作規則中，就退休金之提撥、計算方式亦僅規定為「：
      ：：特依據勞動基準法及相關規定訂定員工退休辦法。」
      （見本院卷第20頁及第32頁）。原告雖主張被告於其辦理
      退休程序期間，曾委請訴外人安遠聯合會計師事務所潘俞
      芳（Grace Pan）代為計算員工之退休金或資遣費等事宜
      ，訴外人潘俞芳依勞基法關於退休金之規定，以其近26
      年年資計算，認其得領取之退休金為12,012,590元，扣除
      被告代扣稅款6%，得實領之退休金為11,642,835元（另因
      其任職期間由兩造共同投保南山人壽保險，故另可請領乙
      筆保險金），係被告所委請計算者，被告應受該計算式之
      拘束云云，然為被告所否認。依民事訴訟法第277條前段
      規定，自應由主張該有利於己之事實之原告，負舉證之責
      任。
    (2)原告雖提出安遠聯合會計師事務所潘俞芳（Grace Pan）
      之名片及退休給付明細各1件為證（見本院臺北簡易庭94
      年度北勞調字第47號卷第7、8頁），惟被告否認有將審核
      退休金之權限交予該安遠聯合會計師事務所職員潘俞芳（
      Grace Pan）等語。而查，該退休給付明細上除蓋有被告
      公司圖記外，並無被告其他人員或總公司之任何人員簽章
      或簽名確認，按原告當時既任職被告之總經理，為被告在
      台灣之最高位階管理人，其就涉及自身之退休金權利事項
      ，自宜採取利益迴避原則，即應將該給付明細送請被告之
      更高階主管或被告總公司之人員簽名確認，否則，原告就
      該涉及自身之退休金給付事項，既未採取利益迴避原則，
      即難僅憑該紙未經被告簽章確認之退休給付明細，而認被
      告已同意依該計算式給付原告退休金。此外，原告並未能
      舉證證明上開退休給付明細為被告所委請計算者，其主張
      被告應受該計算式之拘束云云，殊屬無據。
    (3)至原告另提出被告接到其請求後表示要請示美國總公司之
      電子郵件1件為證云云，惟該電子郵件亦僅表示尚須討論
      及詢問法律顧問等語，並未表示同意該項計算式（見本院
      卷第77頁），該電子郵件自無從為有利於原告之認定依據
      ；原告又主張被告公司員工吳煌於88年2月25日退休時年
      資為20年，退休金之計算方式係適用勞基法，且所有服務
      年資都以勞基法方式計算，即服務之前15年年資必須乘以
      基數2計算，並提出計算明細2紙為證（見本院卷第62、63
      頁），雖為被告所不否認。惟查，原告係吳煌之上級主管
      ，吳煌之退休金縱經被告以前15年每年2個基數計算給付
      ，亦無從證明被告同意就原告之退休金亦應為相同之計算
      方式，原告執此主張仍非可取。
    (4)綜上，被告辯稱原告之退休金計算應依上開勞基法第84條
      之2規定，採分段計算等語，自屬可取。即計算原告之退
      休金年資應自87年3月1日起計算至93年10月31日止，共計
      6年8月，依勞基法第55條第1項第1款規定，滿半年者以一
      年計，共為7年，應以每年2個基數計算即14個基數，被告
      辯稱係已逾15年部分應以每年1個基數計算云云，尚有誤
      解，並無可取。至原告自68年3月16日起至87年2月28日止
      之年資部分，因屬適用本法前之工作年資，依其當時並無
      法令可資適用，且被告亦無自訂之規定或勞雇雙方之協商
      可憑以計算，自不得予以併計。據此，原告可得領取之退
      休金金額為4,101,860元（計算式：292,990x14=4,101,86
      0元）；加上被告亦不否認應給付原告之退職金2,647,694
      元（即原告萬華基金2,647,694元），合計為6,749,554元
      （計算式：4,101,860元+2,647,694=6,749,554）。而被
      告就退休金部分雖以原告服務之26年年資均按每年1個基
      數計算而核給7,500,740元（計算式：292,990×26=7,617
      ,740 元，扣除稅金117,000元後，實際給付7,500,740元
      ，且亦另給付原告該筆萬華基金2,647,694元（見本院卷
      第46頁被告所提出之退休金支付明細），並為原告所不否
      認確已領取該二筆款項，既已逾原告依勞基法第84條之2
      規定，採分段計算所得領取之退休金金額，是原告主張被
      告尚欠其退休金差額4,136,627元云云，自非有據。
（四）綜上所述，原告主張其退休生效時，被告應將屬於其年薪
      部分之1個月年終本俸，按12分之10個月之比例發給，即
      依其每月本俸為292,990元計算共244,158元之薪資【計算
      式：292,990×10/12≒244,158.3（元以下四捨五入）】
      ，既屬可取。被告上開所辯，則無可取。從而，原告請求
      被告給付薪資244,158元，及自93年11月2日起（至清償日
      止），按年息5%計算之利息，為有理由，應予准許。原告
      其餘請求被告給付退休金差額之本息部分，則非有據，應
      予駁回。
六、假執行之宣告：
    原告陳明願供擔保，請求宣告假執行，經核其勝訴部分所命
    給付之金額或價額未逾新臺幣五十萬元之判決，爰依民事訴
    訟法第389條第1項第5款規定，依職權宣告假執行。至被告
    則未聲明願供擔保，請准免為假執行之宣告，本院自無從併
    予宣告，附此敘明。
七、因本案事證已臻明確，兩造其餘主張陳述及所提之證據，均
    毋庸再予審酌，併此敘明。
八、訴訟費用負擔之依據：民事訴訟法第79條。
中　　華　　民　　國　　94　　年　　8 　　月　　24　　日
                  勞工法庭    法　    官　張明輝
以上正本係照原本作成
如對本判決上訴，須於判決送達後20日內向本院提出上訴狀
中　　華　　民　　國　　94　　年　　8 　　月　　24　　日
                  　　　　　　法院書記官　周其祥
